臺灣高等法院臺中分院民事判決　96年度重上更(一)字第31號
上　訴　人　行政院農業委員會林務局南投林區管理處
法定代理人　甲○○
訴訟代理人　甘龍強律師
被　上訴人　乙○○
　　　　　　　　　　　　0號
上列當事人間請求拆屋還地等事件，上訴人對於中華民國95年6
月29日臺灣南投地方法院第一審判決（94年度重訴字第57號），
提起上訴，經最高法院發回更審，本院於96年10月31日言詞辯論
終結，判決如下：
    主  文
原判決廢棄。
被上訴人應將土地坐落南投縣水里鄉巒大事業區第七林班如附圖
即南投縣水里地政事務所九十五年二月八日複丈成果圖所示C部
分面積二四五‧八二四平方公尺之房屋及D部份面積二五‧○三
三公尺之階梯拆除，並將附圖所示A部分（含B、C、D）面積七八
五四二‧六七七平方公尺之土地交還上訴人。
被上訴人應自民國九十四年九月七日起至前項拆屋還地履行完畢
之日止，按年給付上訴人新台幣壹拾貳萬伍仟陸佰陸拾捌元。
第一、二審及發回前第三審訴訟費用由被上訴人負擔。
本判決所命給付，於上訴人供擔保新台幣伍佰肆拾玖萬柒仟玖佰
捌拾柒元後得假執行，但被上訴人如於假執行程序實施前，以新
台幣壹仟陸佰肆拾玖萬參仟玖佰陸拾貳元為上訴人預供擔保，得
免為假執行。
    事  實  及  理  由
一、按訴之變更或追加，非經他造同意，不得為之。但第255條
    第1項第2款至第6款情形，不在此限。即同法第255條第1項
    第2款：請求之基礎事實同一者；第3款：擴張或減縮應受判
    決事項之聲明者；第4款：因情事變更而以他項聲明代最初
    之聲明者；第5款：該訴訟標的對於數人必須合一確定時，
    追加其原非當事人之人為當事人者；第6款：訴訟進行中，
    於某法律關係之成立與否有爭執，而其裁判應以該法律關係
    為據，並求對於被告確定其法律關係之判決者，民事訴訟法
    第446條第1項、第255條第1項定有明文。核上訴人於本院另
    以租賃物返還請求權，請求被上訴人返還租賃物，經核於法
    並無不合，應許准予。
二、上訴人起訴主張：伊所管有系爭坐落南投縣水里鄉巒大事業
    區第七林班之國有林地，為被上訴人於民國（下同）81年間
    自賴金燦受讓部分林地之承租權，於81年3月18日與上訴人
    簽立國有森林用地出租造林契約書，嗣兩造於83年5月21日
    續約，租期自83年2月1日起至92年1月31日止，被上訴人所
    承租之系爭林地之面積依南投縣水里地政事務所測量之結果
    為如附圖所示Ａ部分所示之78542.677平方公尺（被上訴人
    承租之土地下稱系爭林地）。被上訴人承租系爭林地後，於
    82年4月中申請搭建30坪工寮，於申請時並檢附切結書，載
    明「同意不設籍，限作管理承租地之工寮使用，不以任何理
    由要求改以建地，並於租約終止時無條件自行拆除恢復原狀
    ，否則願受貴處（站）處理」，詎被上訴人興建如附圖Ｃ部
    分所示房屋之工寮，其面積超過上訴人所核准之30坪，經測
    量之結果，該工寮以滴水線為準，面積為245.824公尺，以
    房屋牆壁外緣為準，面積為185.658平方公尺，上訴人於88
    年6月間經所屬巡山員周顯忠實際丈量後始知被上訴人所建
    之工寮面積超過核准之30坪，之後上訴人一再要求被上訴人
    將超建部分之建物拆除，並於90年10月4日以存證信函通知
    被上訴人，限於該月底以前自行拆除完畢，否則終止租約訴
    請拆屋還地，被上訴人接獲通知後均置之不理。又兩造租約
    於92年1月31日租期即為屆滿，則先位依民法第455條規定，
    請求被上訴人拆屋還地，備位依台灣省國有林事業區出租造
    林地管理辦法第3條第1項第8款及民法第438條之規定終止兩
    造之租約，再依租賃物返還請求權及所有權之物上請求權訴
    請被上訴人返還系爭土地。又被上訴人於租約終止後仍繼續
    占有使用系爭土地，受有相當於租金之利益，因系爭土地未
    經登記無法定地價，參酌鄰地即水里鄉○○段447之2號土地
    之申報地價每平方公尺新台幣（下同）32元，每年相當於租
    金之利益以地價百分之5計算，被上訴人受有每年125,668元
    之不當得利等語。原審判決駁回上訴人之訴，上訴人提起上
    訴。上訴人上訴聲明：(一)原判決廢棄；(二)被上訴人應將附圖
    所示C部分面積245.824平方公尺之房屋及D分面積25.033平
    方公尺之階梯拆除，並返還如附圖所示A部分面積78542.677
    平方公尺之土地予上訴人；(三)被上訴人應自起訴狀繕本送達
    翌日起至上開拆屋還地履行完畢之日止，按年給付上訴人
    125,668元；第一、二審及發回前第三審訴訟費用由被上訴
    人負擔；(四)上訴人願供擔保，請准宣告假執行。
三、被上訴人則以：伊於82年間雖申請興建30坪面積之工寮，但
    因造林工人太多，30坪面積之工寮不夠住，才會超建，上訴
    人若不允許伊超建，於興建之時即應阻止，不能於伊花費一
    百多萬元興建後才要伊拆除，且伊所興建之工寮於82年間建
    築完成時面積即有超過，迄今並未再有增建。上訴人於83年
    間與伊續訂國有森林用地出租造林契約書，續訂租約時上訴
    人應實地勘查伊有無違反台灣省國有林事業區出租造林地管
    理辦法第3條各款之規定及國有森林用地出租造林契約書第
    11條之約定，作為是否准予續租之依據，伊係在續訂租約之
    前在系爭土地上建屋，上訴人並無任何異議，即表示上訴人
    於續訂租約時間時同意以當時之現狀繼續出租，上訴人應係
    在83年間續訂租約時即知被上訴人所建之工寮超過核准之面
    積，於續訂租約後自不能再以被上訴人所建之工寮超過核准
    之面積為由終止兩造之租約等語，資為抗辯。答辯聲明：上
    訴駁回。
四、兩造不爭執事實：
　(一)坐落南投縣水里鄉巒大事業區第七林班土地為國有，管理者
　  為上訴人。
  (二)兩造於81年3月18日簽立國有森林用地出租造林契約書，由
    被上訴人承租上開第七林班土地使用，嗣於83年5月21日續
    約，租地期間自83年2月1日起至92年1月31日止。
  (三)被上訴人占用上開第七林班土地為如附圖Ａ部分（含ＢＣＤ
    ）所示面積78542.677平方公尺，其中Ｃ部分土地面積245.8
    24平方公尺為房屋所占用（以滴水線為準，若以房屋牆壁外
    緣為準，則占用之面積為185.658平方公尺），Ｄ部分土地
    面積25.033平方公尺為樓梯所占用。
  (四)依台灣省國有林事業區出租造林地管理辦法第5條第1項第3
    款規定，被上訴人設置工寮應報請上訴人核准實施，同法第
    3條第1項第8款規定被上訴人有其他違反本法之規定或契約
    者，上訴人得終止租約。
  (五)被上訴人係於82年4月間向上訴人申請在上開第七林班地內
    搭建30坪工寮，被上訴人並出具切結書，載明「同意不設籍
    ，限作管理承租地之工寮使用，不以任何理由要求改以建地
    ，並於租約終止時無條件自行拆除，恢復原狀，否則願受貴
    處（站）處理」。被上訴人所建之工寮即為附圖C部分所示
    之房屋，該工寮之面積於82年興建完成時即已超過上訴人核
    准之30坪，被上訴人嗣未再擴建。
  (六)上訴人於90年10月4日以台中國光郵局第358號存證信函，再
    以90年12月7日投政字904160398號函、92年7月18日投政字
    第0924106996號函、92年10月3日投政字第0924161922號函
    通知被上訴人將超過核准面積之工寮拆除，被上訴人收到通
    知後均未拆除。
  (七)被上訴人於92年1月31日租期屆滿後，仍繼續占有承租之上
    開第七林班土地為使用收益，兩造之租賃契約成為不定期限
    ，上訴人於93年4月28日有向被上訴人收取92年度之租金630
    元。
五、本件兩造爭執重點為：上訴人實際知悉被上訴人越地建築工
    寮實際時點？係於系爭契約續約時即83年5月21日為知悉，
    抑或如上訴人所稱嗣於88年6月間始知悉？經查：
  (一)按當事人主張有利於己之事實者，就其事實有舉證之責任。
    但法律別有規定，或依其情形顯失公平者，不在此限。又原
    告對於自己主張之事實已盡證明之責後，被告對其主張，如
    抗辯其不實並提出反對之主張者，則被告對其反對之主張，
    亦應負證明之責，此為舉證責任分擔之原則，民事訴訟法第
    277條定有明文、最高法院18年上字第2855號判例可參。查
    本件被上訴人民國（下同）82年4月份於第七林班地搭建工
    寮之申請書，其申請工寮搭建面積為30坪，惟嗣經測量該工
    寮實際面積約56.32坪。上訴人陳以88年6月間經上訴人實際
    丈量，始知被上訴人違約越地建築，是主張終止兩造租約，
    提有台灣省國有森林用地出租造林契約書、申請書、切結書
    、分別於90年10月4日、90年12月7日、92年7月18日、92年
    10月3日之存證信函為憑，被上訴人就此申請書、切結書及
    工寮實際面積56.23坪事實不予爭執，故而，上訴人執上開
    書證，即以明證被上訴人確未合於申請書興建工寮，上訴人
    之舉證責任已盡，惟經被上訴人否認，辯稱上訴人於83年5
    月21日兩造續約時，即為知悉被上訴人有越地興建工寮，故
    依舉證責任分配法則，被上訴人應就權利不存在之抗辯事實
    為舉證，先予陳明。
  (二)被上訴人陳稱：上訴人於83年5月21日與伊續訂系爭租約時
    ，應實地勘查伊有無違反約定，為其准許依據，其應於續訂
    租約時即已知悉系爭工寮超過核准面積，於續定租約後自不
    能再以此為由終止租約云云，查：
    1.台灣省國有林事業區出租造林地管理辦法（下稱管理辦法
      ）為兩造訂定系爭租約內容之一部。據管理辦法第5條第1
      項第3款規定，被上訴人在系爭土地設置工寮，應報請上
      訴人核准實施。是被上訴人於82年4月間申請興建工寮，
      並提有切結書。據被上訴人書立切結書載明：「在承租地
      內奉准搭建面積0.01公頃 (30坪)之工寮，同意不設籍，
      限作管理承租地之工寮使用，不以任何理由要求改以建地
      」 (一審卷第15-16頁)。故關於國有森林用地出租契約書
      ，上訴人有給付合於約定之南投縣水里鄉新興村巒大事業
      區第7林班予被上訴人使用收益之義務，被上訴人則於約
      定時間內給付租金及合於面積使用興建工寮之義務。今上
      訴人實際丈量系爭工寮，長度為17.4公尺，寬度為10.7公
      尺，面積約56.32坪，顯已逾申請興建面積，此為被上訴
      人所不爭執，被上訴人並自認系爭工寮於82年4月興建面
      積即為56.32坪，並非陸續擴增而成，興建之初被上訴人
      即知悉有違約越地情形。由上可知，系爭工寮用地違約無
      權占用，被上訴人本身明知惡意，上訴人僅有交付合於約
      定標的物予被上訴人使用收益，對於被上訴人有無違約越
      地使用收益並無調查義務，被上訴人不得將本身應依約使
      用收益義務而所為故意違約之不利益轉嫁予上訴人負擔，
      而主張上訴人有調查義務怠予調查即對被上訴人違約終止
      權發生失權效之不利益後果。又關於台灣省國有林事業區
      出租造林地管理辦法，為上訴人職權依據，該辦法規定上
      訴人是否將管理造林地承租予人民使用，上訴人應調查申
      請者是否符合一定資格、違法法令及使用收益期間有無違
      法使用之情，則此管理辦法可謂上訴人之職務法規，規範
      適用對象為上訴人，賦予上訴人一定公法義務，上訴人有
      無依法行政，僅上訴人有行政法上之法律責任，為上訴人
      行政相關疏職人員懲戒、懲處問題，無關涉被上訴人得據
      以免除違約之民事賠償責任及上訴人終止權行使。故被上
      訴人違反租賃契約約定所應負損害賠償責任，並不因行政
      機關內部違反職務法規而予以免責，兩者不可相提並論。
      從而，被上訴人以管理辦法規定上訴人有調查義務，是上
      訴人於續約時違反調查義務，逕推論上訴人應屬知悉實情
      ，被上訴人越權建築工寮並不違法之抗辯並非可採。
    2.被上訴人復稱：上訴人對於被上訴人有無違約，即有調查
      義務，是83年5月21日仍為續約，可謂上訴人知悉並為默
      示之意思表示等等。惟查：上訴人主張知悉被上訴人越地
      建築系爭工寮為88年6月，此有90年10月4日後之存證信函
      可證。倘如被上訴人所稱上訴人應於82年4月於系爭工寮
      興建完成後，即應知悉違約之情，則兩造於83年5月21日
      就造林地仍為續約時，上訴人何以未變更兩造租約內容？
      顯不得逕以推論上訴人知悉。加以，被上訴人本身違約並
      不因上訴人違反行政內部管理職務法規之調查而阻卻，已
      見前述。另按所謂默示之意思表示，表意人須有法效意思
      、表示意思、表示行為。今本件被上訴人既無法舉證說明
      上訴人實際知悉時點，自難以其續約即推定在興建或續約
      訂約時即已知悉被上訴人違約之事。再者，被上訴人於82
      年4月興建系爭工寮之際，即明知並有意違約，至88年6月
      上訴人知悉期間，皆未見被上訴人告知上訴人系爭工寮越
      地建築，並另行變更申請工寮使用面積，取得上訴人同意
      ，是顯見被上訴人違反契約義務，上訴人之主張，是為可
      採。
    3.末按民法第259條規定，契約解除時，當事人雙方回復原
      狀之義務。該規定於當事人依法律之規定終止契約者準用
      之，民法第263條定有明文。綜上，上訴人主張88年6月間
      實際丈量系爭工寮，始知悉被上訴人超過核准面積，被上
      訴人則稱83年5月21日時，上訴人即應調查知悉，是上訴
      人不得於工寮興建完成後始終止租賃契約云云，惟被上訴
      人就此抗辯事實，無法舉證說明，被上訴人之抗辯，並非
      可採信。上訴人之主張是為可採，被上訴人違反核准面積
      而興建工寮，上訴人依法終止租賃契約，是有理由。
  (三)按依不當得利之法則請求返還不當得利，以無法律上之原因
    而受利益，致他人受有損害為其要件，故其得請求返還之範
    圍，應以對方所受之利益為度，非以請求人所受損害若干為
    準，無權占有他人土地，可能獲得相當於租金之利益為社會
    通常之觀念，是被上訴人抗辯其占有系爭土地所得之利益，
    僅相當於法定最高限額租金之數額，尚屬可採（最高法院61
    年台上字第1695號判例參照）。本件上訴人以起訴狀繕本送
    達被上訴人，為終止雙方租賃契約之意思表示，即於94年9
    月7日為終止，被上訴人應返還如主文第二項所示之不動產
    予上訴人，則斯時起被上訴人無權占有上開不動產，被上訴
    人因無權占有所得之利益應返還予上訴人，是上訴人請求被
    上訴人應返還契約終止後相當於租金之利益，是有理由。又
    按耕地地租不得超過地價百分之八，約定地租或習慣地租超
    過地價百分之八者，應比照地價百分之八減定之，不及地價
    百分之八者，依其約定或習慣。前項地價指法定地價，未經
    依規定地價之地方，指最近三年之平均地價，土地法第110
    條定有明文。查：本件系爭土地為未經登記之直接生產用地
    ，參酌其鄰地即水里鄉○○段447之2號土地申報地價為每平
    方尺新台幣32元 (一審卷第23頁)，系爭土地面積為78542.6
    77平方公尺，申報地價為315萬5200元 (計算式：32×98600
    )，上訴人主張以每年申報地價之百分之五計算租金並為適
    當，故被上訴人每年受有相當租金12萬5668元之利益，上訴
    人請求被上訴人於94年9月7日至拆屋還地履行完畢之日止，
    按年給付上訴人12萬5668元，是有理由。
六、從而，上訴人以被上訴人於82年所建之工寮超過當初核准之
    面積為由，終止兩造間就系爭土地之租賃關係，其以起訴狀
    繕本之送達所為終止租約之意思表示，即生終止租約之效力
    。上訴人本於民法第455條租賃物返還請求權，請求被上訴
    人將如附圖所示C部分面積245.824平方公尺之房屋及D部分
    面積25.033公尺之階梯拆除，並將附圖所示A部分面積78524
    .677平方公尺之土地交還上訴人，暨自起訴狀繕本送達翌日
    起至上開拆屋還地履行完畢之日止，按年給付上訴人新台幣
    12萬5668元，為有理由，應予准許。原審為上訴人敗訴之判
    決，尚有未洽。上訴意旨指摘原判決不當，求予廢棄改判，
    為有理由。爰由本院予以廢棄改判，如主文第2項所示。又
    兩造陳明願供擔保以宣告「准」或「免」為假執行，經核均
    無不合，爰分別酌定相當擔保金額准許之。
七、本件事證已臻明確，兩造其餘之攻擊及防禦方法，核與判決
    之結果不生影響，無予一一審究之必要，併此敘明。
據上論結，本件上訴為有理由，依民事訴訟法第450條、第78條
、第463條、第390條第2項、第392條，判決如主文。
中　　華　　民　　國　　96　　年　　11　　月　　14 　日
                  民事第五庭    審判長法　官  林陳松
　　　　　　　　　　　      　　　　　法　官  古金男
　　　　　　　　　　　      　　　　　法　官  鄭金龍
以上正本係照原本作成。
得上訴第三審。
如對本判決上訴，須於收受判決送達後20日內向本院提出上訴書
狀，其未表明上訴理由者，應於提出上訴後20日內向本院提出上
訴理由書（須按他造人數附具繕本）。
上訴時應提出委任律師為訴訟代理人之委任狀。具有民事訴訟法
第466條之1第1項但書或第2項之情形為訴訟代理人者，另應附具
律師及格證書及釋明委任人與受任人有該條項所定關係之釋明文
書影本。
                                      書記官  陳振海
中　　華　　民　　國　　96　　年　　11　　月　　15　　日
                                                      Ｍ
